【裁判字號】    94,易,15
【裁判日期】    950809
【裁判案由】    背信
【裁判全文】
臺灣苗栗地方法院刑事判決                94年度易字第15號
公  訴  人  臺灣苗栗地方法院檢察署檢察官
被      告  戊○○
選任辯護人  葉天昱  律師
上列被告因背信案件，經檢察官提起公訴 （92年度偵字第37號
），本院判決如下：
    主  文
戊○○無罪。
    理  由
壹、公訴要旨：
一、公訴事實：
    戊○○於民國83年間，與丁○○（業於93年10月21日死亡）
    、甲○○合資購買座落苗栗縣如附表所列6 筆土地（以下簡
    稱系爭土地）後，先以信託之方式，利用戊○○之師傅劉南
    輝之名義辦理所有權移轉登記（嗣後劉南輝於87年3 月11日
    死亡，改以鍾慧美之名義辦理所有權登記），而由戊○○負
    責保管上揭土地所有權狀與劉南輝之印章，為丁○○、甲○○兩人處理事務。嗣於87年1 月間，戊○○意圖為自己不法
    之利益，未經丁○○、甲○○之同意，擅自利用上揭權狀與
    劉南輝之印章，逕行向合作金庫銀行股份有限公司（以下簡
    稱合作金庫）辦理抵押權設定登記，貸得借款新台幣（同下
    ）參佰萬元，而違背其任務之行為，致生損害於丁○○、甲○○之權益。嗣後，經丁○○發現上情，向其追究。經戊○○請求丁○○、甲○○二人不要對其提出司法追訴，經丁○○、甲○○二人同意後，三人乃於88年10月6 日達成協議，
    書立協議書，再由戊○○簽發票號ＲＢ0000000 號，面額壹
    佰萬元，付款人華南商業銀行苗栗分行支票1 張（以下簡稱
    系爭支票）給丁○○以代清償。為嗣後經丁○○持該支票向
    銀行提示付款，經行員告知因支票未填載發票日無效，無法
    提示付款，又經向戊○○請求償還票面金額，戊○○置之不
    理，丁○○始提出告訴。業經丁○○訴請臺灣苗栗地方法院
    檢察署檢察官偵辦。
二、起訴罪名：
    刑法第342條第1 項之背信罪嫌。
三、檢察官之舉證：
  (一)被告戊○○於警詢中坦承與丁○○、甲○○共同出資購買系
    爭土地，並由伊持系爭土地向合作金庫設定抵押權，貸得參
    佰萬元後，並簽發系爭支票交給告訴人丁○○等語。
  (二)告訴人丁○○於警詢中指訴上開起訴犯罪事實。
  (三)告訴人之配偶乙○○指訴被告受其夫之委託保管前揭土地所
    有權狀及劉南輝之印章。
  (四)附表一所列土地登記謄本、系爭支票1 張及88年10月6 日協
    議書1 份（以上皆影本）。
貳、本院之判斷：
一、法律依據：
  (一)刑事訴訟法第154 條第1 、2 項分別規定：被告未經審判證
    明有罪確定前，推定其為無罪；犯罪事實應依證據認定之，
    無證據不得認定犯罪事實。
  (二)刑事訴訟法第301 條第1 項規定：不能證明被告犯罪，應諭
    知無罪之判決。
  (三)最高法院76年度臺上字第4986號判例指出：認定犯罪事實所
    憑之證據，雖不以直接證據為限，間接證據亦包括在內；然
    而無論直接或間接證據，其為訴訟上之證明，須於通常一般
    之人均不致有所懷疑，而得確信其為真實之程度者，始得據
    為有罪之認定，倘其證明尚未達到此一程度，而有合理之懷
    疑存在，無從為有罪之確信時，自得為無罪之判決。
  (四)最高法院92年度台上字第128 號判例指出：刑事訴訟法第16
    1 條已於91年2 月8 日修正公布，其第1 項規定，檢察官就
    被告犯罪事實，應負舉證責任，並指出證明之方法。因此，
    檢察官對於起訴之犯罪事實，應負提出證據及說服之實質舉
    證責任。倘其所提出之證據，不足為被告有罪之積極證明，
    或其指出證明之方法，無從說服法院以形成被告有罪之心證
    ，基於無罪推定之原則，自應為被告無罪判決之諭知。
  (五)刑法第342 條之背信罪，必須為他人處理事務之行為人，其
    主觀上有意圖為自己或第三人不法之利益，或損害本人之利
    益，客觀上為違背任務之行為，致生損害於本人之財產或其
    他利益為其構成要件。如行為人主觀上並無圖不法利益之意
    思，客觀上亦未有違背任務之行為，則無構成背信罪之餘地
    。
二、關於證據能力爭執之決定：
  (一)辯護人指稱告訴人丁○○於警詢之指訴，非法定之證據方法
    ，無證據能力等語（見審卷第49頁）。惟按，刑事訴訟法施
    行法第7 條之3 規定：「中華民國92年1 月14日修正通過之
    刑事訴訟法施行前，已繫屬於各級法院之案件，其以後之訴
    訟程序，應依修正刑事訴訟程序終結之。但修正刑事訴訟法
    施行前已依法定程序進行之訴訟程序，其效力不受影響。」
    ，是依修正前規定所取得之證據，當然仍具有證據能力，不
    因新法之施行而變易或喪失其為證據之適格，不生應依新法
    第159 條至159 條之4 規定定其有無證據能力之問題（最高
    法院94年度台上字第5076號判決意旨參照）。
  (二)經查，本案告訴人丁○○於警詢中之指訴，係於91年9 月19
    日於司法警察前所為之供述，既係於上揭刑事訴訟法施行前
    已依法定程序進行之訴訟程序，依前揭規定及判決要旨，屬
    刑事訴訟法修正前取得之證據，依修正前之刑事訴訟法規定
    應具證據能力，本院自得以之作為認定事實之依據，合先敘
    明。
三、無罪之理由：
    被告戊○○固供認有於83年間與丁○○、甲○○合資購買系
    爭土地，並以信託之方式，將系爭土地所有權登記於被告之
    師傅劉南輝名下，並受丁○○、甲○○之委託處理系爭土地
    之相關事務，嗣於87年左右以其個人名義向合作金庫辦理貸
    款，亦請劉南輝以系爭土地辦理抵押權設定，並貸得300 萬
    元，惟堅決否認有何背信犯行，辯稱：86年間因伊與甲○○
    因缺錢急用，因此口頭經過丁○○、甲○○同意後，以伊名
    義向合作金庫申請貸款，並將系爭土地辦理抵押權設定，嗣
    於87年初貸得300 萬元後，伊交予甲○○100 萬元，至丁○○因當時用不到錢，伊就向其借100 萬元，並負責繳交利息
    ，伊並簽發系爭支票予丁○○，並稱如果有要用到錢就事前
    1 個月告知伊存款讓其提領，當時還有簽立協議書（下稱87
    年間所書立之協議書，見審卷第34頁證物袋），結果丁○○
    何時提領支票伊並不清楚，所以戶頭裡面沒有錢。至丁○○
    為何事後稱三人事前沒有同意且對伊提起告訴，可能係伊因
    開發系爭土地，應該有合理之報酬，但丁○○並不同意給伊
    ，且伊欠丁○○100 萬元沒有還，鬧的不愉快，可能因此就
    對伊提告等語。辯護意旨稱：觀諸被告庭呈之87年間所書立
    之協議書，可知被告與丁○○、甲○○3 人就系爭土地辦理
    貸款，確有事前經過渠等三人協議並領取100 萬元。而88年
    10月6 日所書立之協議書，係因劉南輝過世後，信託登記予
    鍾慧美，故延續87年間協議書所製作等語。經查：
  (一)被告、丁○○、甲○○三人於83年間共同購買系爭土地，因
    其等不具有自耕農身份，故信託登記予具自耕農身份之劉南
    輝名下，由被告受託處理系爭土地相關事務，嗣被告請劉南
    輝於86年12月27日以系爭土地辦理抵押權設定，由被告個人
    名義向合作金庫申請辦理貸款，並於87年1 月12日貸得3 百
    萬元，嗣劉南輝於87年3 月11日死亡，系爭土地則於88年3
    月8 日辦理移轉登記於鍾慧美名下，而於88年10月6 日被告
    與丁○○、甲○○簽立系爭協議書乙節，業據被告供承不諱
    ，且有88年10月6 日協議書影本、系爭土地登記謄本、苗栗
    縣苗栗地政事務所95年7 月14日苗地一字第0950006332號函
    暨檢附之移轉登記申請書等文件、合作金庫銀行苗栗分行94
    年8 月11日（94）合金苗總字第0940000790號函暨檢附相關
    資料、劉南輝戶籍謄本（見他字卷第16頁以下、審卷第79頁
    以下、第115 至119 頁、第188 頁至212 頁、第217 頁），
    並為兩造所不爭執，應堪認定。準此，依本案歷次準備程序
    之內容記載，可知本案之主要爭點為：被告以系爭土地辦理
    抵押權設定登記借款，是否事前有經過丁○○、甲○○之同
    意？茲分述理由如下。
  (二)本案檢察官起訴被告之主要依據，係證人即告訴人丁○○於
    91年9 月9 日於警詢中之指述。惟查，告訴人丁○○於91年
    7 月19日向臺灣苗栗地方法院檢察署具狀提出告訴，經檢察
    官交苗栗縣警察局發查製作前開告訴人丁○○警詢筆錄後，
    偵查中檢察官僅於92年12月11日以告訴人之身分傳訊丁○○
    1 次，且該次丁○○到庭後，檢察官並未訊問任何案情，嗣
    告訴人丁○○於93年10月21日即死亡乙節，有上開警詢筆錄
    、偵訊筆錄及丁○○戶籍謄本附卷可稽（見他字卷第44 頁
    以下、偵卷第23頁以下、審卷第216 頁），應堪認定。是以
    ，本院自無從傳喚證人丁○○到庭作證，僅能依據其於警詢
    中之證詞，佐以其他證據資料，以判斷事實之真偽，先予敘
    明。
  (三)首先，告訴人丁○○於警詢中之指述，既未經具結作證以擔
    保陳述內容之真偽，且未經對質、詰問及法庭上之直接審理
    ，就其單一之指訴而言，其憑信性即不高。其次，除了告訴
    人丁○○外，甲○○既為系爭土地之共同出資購買人，而被
    告貸款是否有經過其同意亦同為重要爭點，故證人丁○○亦
    屬本案關鍵性證人。惟查，證人甲○○自警詢、偵查起從未
    作證，經本院函詢內政部警政署入出境管理局結果，其自89
    年1 月3 日出境後，即再未入境乙節，有該局94年8 月3 日
    境信彤字第09410558 380號函暨檢附之入出國日期證明書1
    份附卷可稽（見審卷第112 頁）。基此，本案亦無從經由傳
    訊證人甲○○到庭作證，以判斷被告所辯或告訴人丁○○之
    指訴何者為真。然而，本案若被告未經其他共同出資人丁○○、甲○○之同意而擅自辦理貸款，何以甲○○始終未提出
    告訴？從而，被告是否未經同意而為貸款之行為，本值可疑
    。
  (四)證人即辦理系爭土地相關事宜之代書丙○○於審理時證稱：
    當初戊○○、丁○○、甲○○三人所共同出資購買之系爭土
    地，係被告委託伊登記在劉南輝名下，後來被告亦找伊辦理
    抵押權設定登記向銀行借款，並稱經過其他人同意，後來劉
    南輝死亡後，伊則有辦理系爭土地繼承登記事宜，再過戶到
    鍾慧美名下。而在辦理貸款過程中，伊有跟丁○○、甲○○
    一起喝酒、聊天幾次，曾經談論到合作金庫貸款這件事，他
    們也是這樣講，並沒有特別的反應等語（見審卷第223 頁以
    下）。本院審酌證人丙○○身職專業代書，衡情應無甘冒偽
    證罪之處罰而有作偽證偏頗被告之嫌。準此以觀，被告應係
    有經過丁○○、甲○○之事前同意，始辦理系爭土地之貸款
    事宜無訛。
  (五)又被告辯稱：87年初貸款下來後，伊與丁○○、甲○○有簽
    訂協議書，確認有同意伊以系爭土地設定抵押權辦理貸款，
    並皆有領取一百萬元，而其中丁○○領取之一百萬元伊並同
    時簽發支票向其借用等語，並提出系爭87年間所書立之協議
    書1 份為證，經查：
    (1)觀諸該協議書內容，載明係87年間所簽立，立協議書人丁○○、甲○○同意以被告名義將系爭土地辦理抵押權設定
      貸款，並分別支領一百萬元等語。是此部分之重要證據是
      否真正，即為本案主要之關鍵。
    (2)首先，證人丙○○於審理時證稱：系爭87年間所書立之協
      議書係被告委託伊於87年間貸款期間所草擬的，伊製作好
      空白協議書後就交給被告，被告稱要找丁○○、甲○○簽
      名，之後的事伊就不知道了等語（見審卷第231 、232 頁
      ）。由此可知，系爭87年間協議書內容原係在87年辦理貸
      款期間所草擬，並非係告訴人丁○○於91年間提出告訴後
      ，始事後虛偽製作以應付司法調查甚明。
    (3)觀諸該協議書中立協議書人及領款簽收表簽收人「丁○○
      」之簽名2 枚，經本院向丁○○生前所任職之國立苗栗高
      級商業職業學校函調其相關簽名原本文件（校務會議紀錄
      4 本、教室日誌2 本），經先後送往法務部調查局及憲兵
      司令部刑事鑑識中心鑑定系爭87年間所書立之協議書是否
      係丁○○本人所親自簽名結果，法務部調查局認提供參對
      之丁○○親書字樣不足，故無法評語待鑑協議書上簽名字
      跡認定異同等語；憲兵司令部刑事鑑識中心則稱字跡書寫
      時間為民國63年至88年間，具不同書寫方式，難以歸納書
      寫特徵及慣性，致無法比對等語，此有該局95年1 月11日
      調科貳字第09500018180 號函及95年3 月10日安鑑字第09
      50000391號函附卷可稽（見審卷第142 、145 頁）。由此
      可知，鑑定機關均需更充分比對資料之情形下，始能進行
      鑑定，以避免影響當事人權益，故未能進行鑑定，故本院
      應從其他佐證判斷該簽名之真正。
    (4)承上，經本院傳訊證人即丁○○生前之妻乙○○到庭作證
      ，並提示系爭87年間協議書供其辨認是否係丁○○所親簽
      結果，其證稱：協議書上兩個簽名都是伊先生的字等語無
      訛（見審卷第244 頁）。是以，證人乙○○既係丁○○之
      妻，且長期共同生活，對於其夫丁○○簽名之筆畫特徵當
      知之甚稔，故其證述應可採信。
    (5)再者，經本院觀諸丁○○於偵查時委任告訴代理人之委任
      狀上簽名、於警詢筆錄中之簽名、刑事告訴理由補充狀簽
      名、住址及上開校務會議紀錄4 本、教室日誌2 本中丁○○之簽名筆跡（見他字卷第5 頁、第45頁背面、偵卷第15
      頁以下及外放證物袋），經本院以肉眼比對與協議書上丁○○簽名及住址（其中刑事告訴理由補充狀內尚有丁○○
      所書寫之住址筆跡）之結果，其各筆劃間之相關結構、運
      筆態勢及筆劃特徵，應係出於同一人之手。從而，應可判
      斷87年間所書立之系爭協議書，確係丁○○本人所親自簽
      名無訛。
    (6)綜上，上開協議書上關於立協議書人及領款簽收人欄，既
      然為均丁○○所親自簽名，且丁○○乃學校教員（見前述
      會議紀錄及教室日誌，及證人乙○○之證述，審卷第242
      頁），智識程度不低，且對於事理應有相當之判斷程度，
      衡情應係瞭解協議書之內容並同意後始簽名無訛。是以，
      依該協議書內容，應可認定被告確實經丁○○、甲○○之
      同意以系爭房屋辦理貸款，殆無疑義。
  (六)此外，告訴人丁○○固指稱其於88年間其發現被告未經同意
    以系爭土地辦理貸款，經被告苦苦哀求勿對其提出司法追訴
    ，乃於88年10月6 日同意書立協議書，被告並簽發系爭支票
    ，結果支票未兌現云云，並提出88年10月6 日之協議書影本
    （見他字卷第16頁以下）為證。就此，被告辯稱：確實於88
    年10月6 日有簽署系爭協議書，惟係因劉南輝於87年間死亡
    後，找鍾慧美當登記名義人，故於88年10月6 日再次簽署協
    議以確認之。觀諸該協議書內容第五點記載「於民國八十七
    年元月間，三人共同以上開六筆土地供抵押，向合作金庫貸
    款新台幣參佰萬元整，目前本件貸款之抵押義務人以隨同所
    有權之移轉變更為鍾慧美，往後三人仍應繼續分別各付一百
    萬元之繳息及償還責任，至還清為止，絕無異議」等字樣。
    衡諸常情，如告訴人所言過程屬實，其等本應係簽立關於「
    如償還100 萬元同意原諒被告、不追究被告」、「被告以後
    絕不再犯並應簽發支票與告訴人100 萬元以資償還」或「被
    告應按期給付利息」等類似意旨之內容，何以該協議書內容
    卻隻字未提反而還要告訴人負擔利息？由此足見，此協議書
    內容可證明被告應係事前經同意而辦理抵押借款無疑，尚難
    執此做不利於被告之認定。
  (七)至證人丁○○何以對被告提出告訴乙節，被告供稱可能係伊
    因開發系爭土地，應該有合理之報酬，但丁○○並不同意給
    伊，而雙方發生爭執等語。證人乙○○即丁○○之妻證稱：
    曾經因為納利颱風沖毀系爭土地的路，要請怪手清路，被告
    竟列出其監工費用一天2 千元，伊先生很生氣，稱不然這塊
    地伊不要了，以250 萬元賣給被告，被告說他不要，伊先生
    說不然伊用250 萬元買回，被告也不同意，雙方因此發生爭
    執等語（見審卷第239 、240 頁）。由此均足見被告與丁○○因系爭土地之相關費用，產生嫌隙。況且，被告因開立系
    爭支票予丁○○，丁○○提示後竟不獲付款乙節，已如前述
    ，且被告迄今亦尚未支付該票面金額1 百萬元乙節，亦為被
    告及證人乙○○所不爭，從而，證人丁○○亦可能因此與被
    告發生爭執，進而心生怨隙。況且告訴人丁○○、甲○○既
    先後簽署系爭87及88年間之協議書，已如前述，苟被告確實
    未經丁○○、甲○○同意而設定抵押借款借款，何以其等願
    先後2 次簽署此2 份同意書？準此，證人丁○○於警詢中之
    指述，既有此部分之瑕疵，其所言是否實在，即有可疑，尚
    難據此作為不利於被告之認定。
  (八)至證人即丁○○之妻乙○○固於審理時證述被告並未經丁○○同意而以系爭土地辦理貸款之過程及被告開立系爭一百萬
    元支票經過等語（見審卷第235 頁）。惟其復證稱：「（問
    ：這些經過是你先生跟妳講，還是你看過、聽過？）我先生
    生病時不能睡，我跟他聊天，他一直講，.... ， 這是事情
    發生後我聽他講的」、「（被告開100 萬支票時你是否在場
    ？）沒有」、「（問：是事後聽你先生講的？）是，我先生
    他叫我放在銀行保險箱內」等語（見審卷第243 頁）。準此
    ，證人乙○○前揭到庭所為關於本案之證述內容，顯係聽聞
    其夫丁○○事後所言，並非證人乙○○所親自所經歷、見聞
    ，本質上顯屬傳聞證據，即無從藉由被告與丁○○對質及對
    丁○○之詰問，以擔保其陳述內容之真實性，是以，就證明
    被告是否有為本案之犯行而言，應無證據能力，尚難作為不
    利於被告之認定，附此敘明。
  (九)至公訴人固指稱：據被告所辯，丁○○當時既未缺錢，而同
    意將被告向合作金庫貸得之錢中1 百萬元借給被告，何以丁○○事前要同意被告以系爭土地借款3 百萬元乙節？被告辯
    稱：這伊並不清楚，當時伊做股票，甲○○經濟吃緊，所以
    才去借那筆錢，丁○○可能係為了要配合伊與甲○○才同意
    貸款等語，本院審酌被告與丁○○原係要好之朋友（見證人
    乙○○之證述，審卷第239 頁），為配合朋友而同意辦理貸
    款，衡情與事理並不相違。本院復參酌系爭土地既係被告丁○○、甲○○三人所共同投資購買，在開發同時或轉賣以賺
    取利潤之前，持系爭土地向銀行貸款以方便資金彈性運用，
    乃投資者所常見之手法，衡情尚與常理無違，既無積極證據
    證明被告確實未經丁○○、甲○○同意而擅自辦理借款，則
    尚難執此遽論被告有何未經其等同意貸款之背信犯行，併此
    敘明。
  (十)綜上各情，參互以觀，可知本案被告事前應係有經過丁○○
    、甲○○之同意，始向合作金庫以系爭土地辦理抵押權設定
    貸款，且貸得款項後，被告並簽發系爭支票向丁○○借款貸
    得之1 百萬元無訛，尚難僅憑告訴人丁○○於警詢中有瑕疵
    之指訴，即遽論被告有何背信之犯行。是則，被告既無違背
    任務之行為，核與背信罪之構成要件不符。再者，公訴人所
    提各項積極證據，均不足說服本院達到超越合理懷疑之有罪
    確信，揆諸前揭說明意旨，本於「罪疑唯輕」原則，既不能
    證明被告犯罪，依法自應為無罪之諭知。
據上論斷，應依刑事訴訟法第301條第1項，判決如主文。
本案經檢察官魏宏安到庭執行職務。
中    華    民    國    95    年    8     月    9     日
                  刑事第二庭  審判長法  官  劉興浪
                                    法  官  楊台清
                                    法  官  顧正德
以上正本證明與原本無異。
如不服本判決，應於判決送達後10日內向本院提出上訴狀（應抄
附繕本）。告訴人或被害人如對於本判決不服者，應具備理由請
求檢察官上訴，其上訴期間之計算係以檢察官收受判決正本之日
期為準。
                                    書記官  廖鳳美
中    華    民    國    95    年    8     月    11    日
附表：
┌──┬──┬───┬──┬──┬──────────┬────┐
│    │    │      │    │    │    面    積        │        │
│鄉  ○段  │地號  │地目│等則├──┬──┬────┤權利範圍│
│    │    │      │    │    │公頃│公畝│平方公尺│        │
├──┼──┼───┼──┼──┼──┼──┼────┼────┤
│公館│大坑│254   │田  │12  │0   │10  │28      │ 全部   │
├──┼──┼───┼──┼──┼──┼──┼────┼────┤
│公館│大坑│255   │建  │86  │0   │02  │33      │ 全部   │
├──┼──┼───┼──┼──┼──┼──┼────┼────┤
│公館│大坑│256   │田  │12  │0   │07  │18      │ 全部   │
├──┼──┼───┼──┼──┼──┼──┼────┼────┤
│公館│大坑│728-1 │林  │ 8  │1   │84  │57      │ 全部   │
├──┼──┼───┼──┼──┼──┼──┼────┼────┤
│公館│大坑│730   │旱  │21  │0   │02  │42      │ 全部   │
├──┼──┼───┼──┼──┼──┼──┼────┼────┤
│公館│大坑│731   │林  │12  │0   │01  │94      │ 全部   │
└──┴──┴───┴──┴──┴──┴──┴────┴────┘


司法院資訊處製作；財團法人民間司法改革基金會備份。
